最高法院刑事判決　　　　　　　　　　　　　　　九十一年度台上字第三五九０號
　　上　訴　人　甲○○
　　　　　　　　乙○○
右上訴人等因偽造文書案件，不服台灣高等法院中華民國八十九年三月三十一日第二
審更審判決（八十八年度上更(一)字第二七六號，起訴案號：台灣宜蘭地方法院檢察署
八十四年度偵字第一七二０、三八０二號），提起上訴，本院判決如左：
    主  文
原判決撤銷，發回台灣高等法院。
    理  由
本件原判決認定上訴人甲○○係宜蘭縣南澳鄉公所財經課代課長，上訴人乙○○係該
課負責地政事務人員，彼二人於民國八十三年十二月十六日上午十時許，會同宜蘭縣
警察局蘇澳分局南澳分駐所人員，勘驗民眾檢舉南澳鄉○○段二號山地保留地遭盜採
土石案後，明知有盜採之情事，竟於回到南澳鄉公所製作會勘紀錄時，因懼李元亮（
已判刑確定）係南澳鄉民代表施壓，由乙○○製作並簽名在其職務所制作之「南澳鄉
公所山胞保留地土石處理糾紛會勘紀錄」之公文書第二項記載：「經南澳分駐所據民
眾檢舉後赴現場勘查，經本所認為開挖之土石，應屬道路拓寬時遭颱風坍下之部分，
並非經民眾檢舉盜挖之情事」，而故為無盜採情事之不實登載，甲○○亦同意該內容
後簽名，並於當日以南澳鄉公所八三財經字第一一三八三號函將該會勘紀錄呈報宜蘭
縣政府而予以行使，足以生損害於宜蘭縣政府有關本件盜採事實認定之正確性等情。
因而撤銷第一審此部分之判決，改判仍論處上訴人等共同行使公務員明知為不實之事
項，而登載於職務上所掌之公文書，足生損害於公眾各罪刑，固非無見。
惟查：(一)、刑法第二百十三條之登載不實罪，以公務員對於職務上所掌之公文書為虛
偽登載者為限。依卷存「南澳鄉公所山胞保留地土石處理糾紛會勘紀錄」影本之內容
，並無記載紀錄者之姓名，且依原判決所認定上訴人等係南澳鄉公所財經課人員，經
南澳警察分駐所通知參與會勘之事實，則該會勘紀錄何以係上訴人等職務上所掌之公
文書，原判決未詳加說明，即論以罪刑，自有理由不備之違誤。(二)、證據雖已調查，
而其內容尚未完全明瞭者，即與未經調查無異，如遽行判決，仍屬應於審判期日調查
之證據未予調查。上訴人等既均辯稱：「渠等依勘驗現場時所為之觀察，挖土機係在
清理坍方之土石，且依其等之判斷，現場之土石應屬自然坍方下來的。」等語，而當
時山壁雖留有挖土機之新刮痕，但對於該刮痕究係操作挖土機將附於山壁崩坍土石
清除所致，抑或係李元亮等挖取山壁之土石所留下之刮痕，是否可明顯加以鑑別，尚
未完全明瞭，原審未予調查說明，遽依會勘當日南澳分駐所人員就現場情狀所拍攝之
照片，即認本件山胞保留地山壁確有機械開挖之情形，而推定上訴人等在會勘紀錄為
虛偽之記載，已嫌速斷。又證人宜蘭縣政府民政局山地行政科科員林文和雖迭指證：
被告乙○○說李元亮在場沒辦法照實寫，因李元亮是代表等語，但乙○○當庭否認其
事（見原審八十五年度上訴字第五五六九號卷第一一九頁反面），各執一詞，則林文
和所述是否屬實即有查證之必要，原審未詳予調查，即採為上訴人等不利之證據，自
非適法。(三)、刑法上之共同正犯，以有犯意之聯絡與行為之分擔為要件，而此項要件
，除應於事實欄內詳加記載外，並應於理由內逐一說明其認定事實所憑之證據，方足
資為論罪科刑之根據。原判決對於乙○○所制作之「南澳鄉公所山胞保留地土石處理
糾紛會勘紀錄」內容，甲○○如何與乙○○有犯意之聯絡及行為分擔，既未明確認定
詳細記載，已不足為適用法律之根據，亦未於理由內說明其二人為登載不實罪之共同
正犯所憑之證據，有理由不備之違誤。且在該會勘紀錄之會勘人員欄內簽名者，僅係
表示參與會勘之人員及所屬單位，此觀參與會勘人員均有簽名自明（見八十四年度他
字第一０三號偵查卷第十一頁），則原判決以甲○○有在該會勘人員欄簽名，即認定
甲○○係同意該會勘內容後簽名之事實，不無可議。(四)、行使偽造文書，係指持用該
文書主張其內容而言，原判決事實所指之南澳鄉公所八十三年十二月十六日八三財經
字第一一三八三號函，係南澳鄉公所以鄉長白天斌具名函宜蘭縣政府，其主旨謂：據
南澳分駐所經民眾檢舉稱：蘇澳鎮朝陽里海岸吊橋頭南邊道路拓寬受災致坍方之土石
遭人盜挖一案，經本所與南澳分駐所前往實地勘查（檢附會勘紀錄影本一份），對於
該土石屬於盜挖或採挖，其認定之標準，請鈞府速派專業人員赴現場勘查，俾依據辦
理，請鑒核等語（見八十四年度偵字第一七二０號偵查卷第一０八頁），則該函既非
上訴人等具名行文，且並非持用該會勘紀錄主張其內容，而係請求派專業人員赴現場
勘查，自與行使該會勘紀錄之情形有別，原判決竟論以上訴人等共同行使公務員登載
不實文書罪刑，尤有適用法則不當之違誤。上訴意旨指摘原判決不當，為有理由，應
認仍有撤銷發回更審之原因。
據上論結，應依刑事訴訟法第三百九十七條、第四百零一條，判決如主文。
中      華      民      國    九十一    年      六      月    二十七    日
                              最高法院刑事第八庭
                                  審判長法官  莊  登  照
                                        法官  洪  明  輝
                                        法官  黃  一  鑫
                                        法官  魏  新  和
                                        法官  林  秀  夫
      右正本證明與原本無異
                                              書  記  官
中      華      民      國    九十一    年      七      月      二      日
